【裁判字號】    95,簡上,457
【裁判日期】    951027
【裁判案由】    妨害名譽
【裁判全文】
臺灣高雄地方法院刑事判決             95年度簡上字第457號
上  訴  人  臺灣高雄地方法院檢察署檢察官
上  訴  人
即被    告  丁○○
上列上訴人等因妨害名譽案件，不服臺灣高雄地方法院高雄簡易
庭民國95年3 月30日95年度簡字第1280號第一審簡易判決（聲請
簡易判決處刑書案號：臺灣高雄地方法院檢察署94年度偵續字第
206號），均提起上訴，本院判決如下：
    主  文
原判決撤銷。
丁○○公然侮辱人，處拘役參拾日，如易科罰金，以銀元佰元
即新臺幣玖佰元折算壹日。
    事  實
一、丁○○與乙○○係兄妹關係，於民國94年2 月8 日晚間20時
    許，在高雄縣岡山鎮成功丙村47號其母親己○○住處1 樓門
    口，因丁○○、其配偶陳澤平、丁○○之大哥丙○○與己○○、乙○○間，因昔日家庭糾紛產生口角，詎丁○○竟基於
    侮辱他人之犯意，在前開地址前方之道路上之不特定人得共
    見共聞處所，公然以「下三濫」（3 次）等語侮辱乙○○，
    足以貶損乙○○之名譽。
二、案經乙○○訴由臺灣高雄地方法院檢察署檢察官聲請簡易判
    決處刑。
    理  由
一、認定犯罪事實所憑之證據：
    訊據被告丁○○矢口否認有何公然侮辱之犯行，辯稱：伊雖
    有與陳澤平、丙○○、己○○共同於上開時間，在上開地點
    ，因昔日家庭糾紛產生小口角，且伊確實有稱「一天到晚拿
    著錄音機，管什麼屁用啊！」、「下三濫」等語，惟乙○○
    當時並未在場，伊係對伊配偶陳澤平稱上開話語，且「下三
    濫」等語，僅係伊北方人之口頭禪，伊並未違犯公然侮辱罪
    云云。經查：
(一)被告丁○○於94年2月8日晚間20時許，在高雄縣岡山鎮成功
    丙村47號其母親己○○住處1樓門口，因昔日家庭糾紛產生
    口角，而基於侮辱他人之犯意，在前開地址前方之道路上之
    不特定人得共見共聞處所，公然以「下三濫」（3次）等語
    侮辱乙○○乙情，業據證人即告訴人乙○○於本院95年9 月
    21日審理到庭具結證述：94年2 月8 日己○○住高雄縣岡山
    鎮成功丙村47號，當日伊至上址吃完年夜飯後返家，返家之
    後伊外甥楊漢威打電話予伊，稱丙○○、陳澤平、被告等人
    又來鬧，伊便儘快趕回上址，而因丙○○等人常在家裡無理
    取鬧罵人，故伊隨身帶著錄音筆過去，當日伊大約晚間8 點
    前後至上址，伊抵達後，看到被告、陳澤平、丙○○及己○○站在上址1 樓門口外，伊一到場便將錄音筆開機，丙○○
    即開始與伊對話，陳澤平想將丙○○拉開，當時己○○站在
    伊右手邊，被告站在伊左手邊，丙○○、陳澤平則係站在伊
    左前方，嗣後伊與丙○○間便對話如94年度偵續字第206 號
    卷第3 頁中所示之錄音譯文對話，伊當時前往該處之目的，
    係為了將己○○帶回伊家，以躲避被告等人，故該錄音譯文
    前段，伊所稱「走、走、走，到我那邊去。」、「走、走」
    等語，係伊拉著己○○欲離開時所稱之話語，被告聽到伊與
    丙○○間之對話後，即稱「一天到晚拿著錄音機，管什麼屁
    用啊」，並接著辱罵伊「下三濫」、「下三濫」、「下三濫
    」3 次，被告講第1 次「下三濫」時，係站在伊左手邊，第
    2 句、第3 句「下三濫」時，係在伊帶著己○○欲轉身離去
    之際錄到的，故第1 句比較大聲，第2 、3 句比較小聲等語
    綦詳。
(二)核與證人己○○於94年11月30日偵訊及本院95年10月13日審
    理期日到庭均具結證稱：案發當時丙○○與被告、被告的先
    生陳澤平開車到上開地址，丙○○一下車就開口辱罵伊，罵
    伊怎麼不出去吃飯，還窩在家裡等一些羞辱伊的話，伊外孫
    楊漢威在屋內看電視，聽到丙○○又來鬧，即趕快通知乙○○過來，欲讓乙○○將伊帶走，當時陳澤平一直要把丙○○
    推走，怕丙○○鬧得太厲害，但是丙○○還是一直罵，這時
    被告看到乙○○來了，就先罵了1 句「下三濫」，後來被告
    看到乙○○過來時手上拿著1 支錄音筆，便火冒三丈對乙○○稱「一天到晚拿著錄音機，管什麼屁用」，然後他們發生
    爭執，丙○○還是一直罵，並說要來放鞭炮，後來被告又對
    乙○○罵了「下三濫」等語，被告係罵乙○○，被告不會罵
    伊，被告也不是罵陳澤平，因他們夫妻當時並無起爭執，且
    當時只有乙○○1 人攜帶錄音筆，其他人，包括伊，均沒有
    帶等語相符，足證被告確有以上開足以貶損人格之語句辱罵
    乙○○之事實，堪可認定。
(三)復有94年2月8日該對話內容之錄音帶、錄音譯文、照片等附
    卷可證，該錄音內容業經檢察官當庭勘驗、本院95年8月16
    日準備程序當庭勘驗內容相符無誤。
(四)至被告另辯稱：該錄音內容係經變造、剪接而成云云，而上
    開錄音內容經送內政部警政署刑事警察局鑑定，函覆無法鑑
    定，有該局95年1 月16日刑鑑字第0950006171號函附卷可稽
    。再者，本院95年8 月16日準備程序當庭勘驗上開錄音內容
    （見本院卷第42頁），被告確實有稱「一天到晚拿著錄音機
    ，管什麼屁用啊」並辱罵「下三濫」3 次等語，且此亦為被
    告所自承，該錄音內亦有聽到告訴人乙○○之聲音，稱：公
    共危險罪、誣告等與譯文相同之對話內容，其次，除被告與
    告訴人間對話外，其錄音背景聲音亦相連貫，無特殊異狀，
    對話間大聲與小聲之情狀，亦與告訴人證述情節相符，再者
    ，錄音背景聲音有狗吠聲、除夕夜晚燃放鞭炮之聲音，均與
    案發當時為農曆年除夕夜等情相符，是該錄音帶、錄音譯文
    並無顯然變造情狀，尚非不可採，是被告辯稱：告訴人案發
    當時不在現場云云，並非可採。至被告辯稱：上開錄音內容
    可能是告訴人剪接94年2 月17日、18日，告訴人與丙○○間
    之對話內容云云，惟查，告訴人與丙○○於94年2 月17 日
    、18日之對話內容，並無類似本案94年2 月8 日對話內容之
    語句，亦無被告在場之言詞，此觀之94年度偵字第10777 號
    卷第36-40 頁錄音譯文及告訴人所提出之該2 日對話內容錄
    音帶6 捲即明，告訴人酌情應無從自此剪接變造本案對話內
    容之錄音帶，被告所辯，亦非可採。此外，被告質疑告訴人
    與丙○○間有公共危險案件之紛爭，係發生於同年2 月15
    日、17日，為何上開錄音內容中告訴人即預先稱：「你等到
    ，公共危險罪、誣告，懂不懂？」等語，該錄音內容可能係
    變造云云，惟告訴人於上開錄音內容中所稱：「你等到，公
    共危險罪、誣告，懂不懂？」等語，係意指丙○○早於同年
    月日下午5 時許，在告訴人高雄縣岡山鎮○○路125 號住家
    1 樓前方，灑冥紙、插香等行為，涉犯公共危險罪嫌而言，
    此業據證人即告訴人乙○○於本院95年9 月21日證述在卷，
    證人丙○○亦自承有至告訴人住處門前灑冥紙之行為（見本
    院卷第71頁），是告訴人上開錄音對話內容，亦無顯然不合
    常理之處，尚非不可採信。
(五)又證人即被告配偶陳澤平雖於94年11月10日偵訊時具結證述
    、證人丙○○於94年12月28日偵訊及95年9 月21日本院審理
    期日具結證述、證人戊○○於95年10月13日本院審理期日具
    結證述：告訴人案發當時並不在現場云云，證人陳澤平另證
    述：當日被告所罵下三濫等語係在罵伊，並非辱罵告訴人云
    云，惟其3 人上開所供告訴人當時不在現場之情節，已核與
    前揭證人己○○所證述之情節不符，亦與上開錄音內容相異
    ，又衡諸陳澤平、丙○○、戊○○均係被告丁○○親近之親
    屬、利害關係相同、彼此間熟識且關係佳，業據其3 人供述
    在卷，且陳澤平與丙○○均陪同被告丁○○至己○○上址1
    樓前門口，如供承被告確有辱罵乙○○之行為，則其2 人將
    有遭認與被告共同犯罪之可能，故為免自身遭受刑事訴追或
    其他不利益，就此部分為避重就輕之陳述，亦屬可能，至戊○○則自承當日並未在現場，而係站在與現場有相當距離之
    店家門口觀看，且並非自始至終均有觀看，是其縱然確實未
    曾見到乙○○，亦尚不足證明乙○○於本件案發時，從未曾
    到過現場，故陳澤平、丙○○、戊○○上開證稱告訴人當日
    並未在場云云，均顯係迴護之詞，委不足採，亦不足為有利
    被告之認定。
(六)再者，被告辯稱：己○○於案發當時應有錄音筆，可能係己○○所錄音，且己○○上開住處於案發當時應有監視錄影器
    ，如被告確實有為此犯行，渠等應當可以提出監視錄影畫面
    為證云云，惟己○○所有之錄音筆，係於95年1 月中旬時，
    乙○○購買予己○○，本件案發當時伊手裡絕對沒有拿著錄
    音筆，至於監視器，則因為經濟狀況尚不允許，係遲至94年
    年底時，方安裝，故無法提出監視錄影畫面為證，業據證人
    己○○於95年10月13日本院審理時具結證述明確，其次，縱
    然己○○於案發當時確實持有錄音筆，錄下上開對話，則該
    錄音內容亦有乙○○對話之聲音，尚不得以之謂乙○○即不
    在現場之依據；另縱然案發當時己○○確實裝設有監視錄影
    器，其未提出監視錄影畫面，亦不得執之遽認係無證據證明
    被告犯行之依據，是均不得以此為被告有利之認定。
(七)末查，被告辯稱伊所稱「一天到晚拿著錄音筆，管什麼屁用
    啊」「下三濫」（3次）等語，係針對其夫陳澤平所說云云
    ，惟查，被告亦自陳：己○○常罵伊、伊先生陳澤平、伊過
    世的公公，陳澤平為防己○○又辱罵渠等，故陳澤平當天預
    先隨身攜帶著錄音筆到現場，且這是伊事先就知道的，到現
    場陳澤平從未開機等語在卷（見本院卷第133-136 頁），是
    被告既然事先知道陳澤平已預先隨身攜帶錄音筆到現場，則
    若被告確實就陳澤平攜帶錄音筆乙事甚為反感到會對陳澤平
    稱「一天到晚拿著錄音筆，管什麼屁用啊」等語，則被告應
    會事前即會加以阻攔，不至於在現場，始突然對陳澤平口出
    上開話語，此外，陳澤平在現場既然沒有取出錄音筆加以使
    用，則被告更不至突然對陳澤平稱「一天到晚拿著錄音筆，
    管什麼屁用啊」等語，是被告所辯顯然自相矛盾；又除被告
    自承外，證人己○○、乙○○、丙○○亦均證稱當時被告夫
    妻2人間並未起爭執，其家庭間之紛爭係存在於其3人與己○○、乙○○之間，被告亦係與陳澤平、丙○○一同前來、一
    同離去，是依常情，被告並無理由需對陳澤平稱「下三濫」
    （3 次）等語，其所辯顯與常情相違，係屬卸責之詞，委不
    足採。至被告辯稱：下三濫係伊北方人之口頭禪云云，惟依
    一般人之生活經驗及客觀標準衡之，「下三濫」係具有貶損
    人格，造成個人社會地位、一般評價之低落之言語，被告對
    他人於公開場所稱上開言詞，顯然已達公然侮辱之程度，縱
    然被告辯稱係屬口頭禪，亦不能解免其責。至被告辯稱告訴
    人乙○○與證人己○○警詢、偵訊、本院審理時之證述有其
    餘細節上證述之前後不一處，惟按告訴人與證人之陳述有部
    分前後不符，或相互間有所歧異時，究竟何者為可採，法院
    乃得本其自由心證予以斟酌，非謂一有不符或矛盾，即應認
    其全部均為不可採信，尤其關於行為動機、手段及結果等之
    細節方面，告訴人之指陳，難免故予誇大，證人之證言，有
    時亦有予以渲染之可能，然其基本事實之陳述，若果與真實
    性無礙時，則仍非不得予以採信（最高法院74年台上字第
    1559號判例參照），是被告所指與本案無直接相關之細節性
    陳述，均不影響本件公然侮辱犯行之成立，本院仍得依自由
    心證，予以斟酌認定犯罪事實之內容如上所述。
(八)末按所謂公然，係指不特定人或特定多數人得以共見共聞之
    狀態，而本件丁○○在己○○住處前方（道路上）辱罵乙○○，非惟住居於該地址前後左右之住戶可得聽聞，且路過之
    不特定民眾亦可聽聞，此由證人己○○、乙○○上開證述及
    卷附照片觀之已明，是被告在己○○之住處前方道路上辱罵
    乙○○，已屬在多數人得以共見共聞之公然處所為之。
(九)綜上，本件被告丁○○之犯行，事證明確，應依法論罪科刑
    。
二、論罪科刑部分：
(一)被告行為後，刑法施行法已於95年6月14日增訂第1 條之1，
    並自95年7月1日施行，將刑法分則編所定罰金之貨幣單位均
    改為新臺幣，並將罰金數額分別提高為30倍或3 倍；另刑法
    第33條第5 款罰金刑、第56條、第55條想像競合犯、第47條
    、第41條第1項易科罰金折算標準等規定，均已於94年2月 2
    日修正公布，並同自95年7月1日施行。而現行刑法第2 條第
    1 項規定「行為後法律有變更者，適用行為時之法律。但行
    為後之法律有利於行為人者，適用最有利於行為人之法律。
    」即行為後法律有變更者，採從舊從輕原則，針對刑法修正
    變更之部分，自應就有利或不利於被告之一切相關情狀，綜
    其全部罪刑之結果而為比較，以定其應適用之法律，且一經
    定其應適用之法律後，即須整體適用之，除法有明文外，不
    得任意割裂適用。查：
(二)刑法分則編各罪所定罰金之貨幣單位原為銀元，且依修正前
    刑法第33條第5款規定，罰金刑為1銀元以上，而有關罰金與
    新臺幣之折算標準，訂有「罰金罰鍰提高標準條例」及「現
    行法規所定貨幣單位折算新臺幣條例」，除罰金以一銀元折
    算三元新臺幣外，並將72年6 月26日以前修正之刑法部分條
    文罰金數額提高為十倍，其後修正者則不再提高倍數，亦即
    刑法分則各罪罰金數額視上開情形分別提高為30倍或3 倍；
    就刑法第309 條第1 項規定而言，其罰金部分之法定刑度為
    「銀元300 元（即新臺幣9000元）以下」。而95年7 月1 日
    起，新修正刑法第33條第5 款則將罰金刑提高為新臺幣1,00
    0 元以上，並以百元計算之，且因修正後刑法第33條第5 款
    所定罰金貨幣單位已改為新臺幣，乃增訂刑法施行法第1 條
    之1 規定，將刑法分則編各罪所定罰金之貨幣單位亦配合修
    正為新臺幣，並為使刑法分則編各罪所定罰金之最高數額與
    修正前趨於一致，規定將罰金數額提高為30倍（但72年6 月
    26日至94年1 月7 日新增或修正之條文，就其所定數額提高
    為3 倍），是經比較前後規定之刑度，應以修正前之規定對
    被告較為有利。
(三)至新修正刑法第41條係規定：「犯最重本刑為5 年以下有期
    徒刑以下之刑之罪，而受6 個月以下有期徒刑或拘役之宣告
    者，得以新臺幣1 千元、2 千元或3 千元折算1 日，易科罰
    金。但確因不執行所宣告之刑，難收矯正之效，或難以維持
    法秩序者，不在此限。前項規定於數罪併罰，其應執行之刑
    未逾6 月者，亦適用之。」而同條修正前係規定：「犯最重
    本刑為5 年以下有期徒刑以下之刑之罪，而受6 個月以下有
    期徒刑或拘役之宣告，因身體、教育、職業、家庭之關係或
    其他正當事由，執行顯有困難者，得以1 元以上3 元以下折
    算1 日，易科罰金。但確因不執行所宣告之刑，難收矯正之
    效，或難以維持法秩序者，不在此限。併合處罰之數罪，均
    有前項情形，其應執行之刑逾6 月者，亦同。」復依修正前
    罰金罰鍰提高標準條例第2 條前段（現已刪除）規定，就其
    原定數額提高為100 倍折算1 日，則本件被告行為時之易科
    罰金折算標準，應以銀元300 元折算1 日，經折算為新臺幣
    後，應以新臺幣900 元折算為1 日。比較修正前後，以修正
    前之規定，較有利於被告。
(四)綜上所述，經綜合比較法定刑之罰金刑部分、易科罰金適用
    範圍部分，本件被告之論罪科刑，以整體適用修正前之刑法
    規定，有利於被告。
(五)核被告丁○○所為，係犯刑法第309 條第1 項之公然侮辱罪
    。
(六)原審以被告罪證明確，應予論罪科刑，固非無見，然查：按
    公然侮辱之法定刑為拘役或30 0元以下罰金，刑法第309 條
    第1 項定有明文。本件被告迄今尚未與告訴人達成和解，亦
    無意願賠償告訴人名譽之損害，復亦未向告訴人道歉，且犯
    後猶卸責飾詞，態度非佳，毫無悔意，原審未及考量被告丁○○公然侮辱之情節較輕及上述情形，乃量處被告拘役拾日
    ，量刑尚屬輕縱，容有未洽。公訴人依告訴人之聲請上訴意
    旨認依被告犯罪情節，原判決量刑過輕，為有理由，至上訴
    人即被告以原審事實認定有誤，提起上訴，則為無理由，原
    判決既有前開可議之處，自應由本院予以撤銷改判。
(七)爰審酌被告丁○○與告訴人乙○○係兄妹關係，與告訴人間
    有昔日家庭糾紛，竟不思以和平理性之方式解決問題，僅因
    見告訴人隨身攜帶錄音筆前來，即當街公然以言詞辱罵告訴
    人，致令其難堪不已、人格受貶損，其行為自有不當，且被
    告於犯罪後仍飾詞卸責，矢口否認犯行，毫無悔意，態度非
    佳，及其犯罪動機、目的、手段、所生損害、犯罪行為人之
    生活狀況等一切情狀，量處如主文所示之刑，並諭知易科罰
    金之折算標準。
三、據上論斷，應依刑事訴訟法第455 條之1 第1 項、第3 項、
    第369 條第1 項前段、第364 條、第299 條第1 項前段，刑
    法第2 條第1 項前段、修正前刑法第309 條、第41條第1 項
    前段，罰金罰鍰提高標準條例第1 條前段、修正前第2 條，
    現行法規所定貨幣單位折算新臺幣條例第2 條，判決如主文
    。
四、本案經檢察官甲○○到庭執行職務。
中    華    民    國    95    年    10    月    27    日
                  刑事第十一庭  審判長法  官  何秀燕
                                      法  官  戰諭威
                                      法  官  吳金芳
以上正本證明與原本無異。
不得上訴。
中    華    民    國    95    年    10    月    31    日
                                      書記官  劉音利
附錄本件論罪法條全文：
中華民國刑法第309條
（公然侮辱罪）
公然侮辱人者，處拘役或 3 百元以下罰金。
以強暴犯前項之罪者，處 1 年以下有期徒刑、拘役或 5 百元以
下罰金。


司法院資訊處製作；財團法人民間司法改革基金會備份。
